【裁判字號】    90,訴,173
【裁判日期】    900416
【裁判案由】    
【裁判全文】
台灣基隆地方法院刑事判決                            九十年度訴字第一七三號
    公  訴  人  台灣基隆地方法院檢察署檢察官
    被      告  甲○○
右列被告因偽造文書案件，經檢察官提起公訴（九十年度偵字第六七六號），本院判
決如左：
    主      文
甲○○行使偽造公文書，足以生損害於公眾，處有期徒刑陸月；緩刑貳年。
偽造如附表所示之基隆市環境保護局公文壹紙沒收。
    事      實
一、甲○○係青鋐工程有限公司（下稱青鋐公司）負責人許文忠之妻，並擔任該公司
    之會計。緣春明建設有限公司（下稱春明公司）於民國八十九年二月間，在基隆
    市安樂區○○○段第八七三、九０三、九０五號等地號，準備開始興建集合式住
    宅，乃簽約委由茂泰營造股份有限公司（下稱茂泰公司）承攬營造；茂泰公司復
    將該工程廢棄土部分，委託金晏企業有限公司（下稱金晏公司）處理。金晏公司
    又於八十九年六月二十日，將之轉包於青鋐公司。由於春明公司經基隆市政府核
    准建照後，依規定須向基隆市環境保護局（下稱環保局）申報核備該工程之污染
    防治計畫書，始得開始動工。因金晏公司迭催青鋐公司送交基隆市環保局同意棄
    土之文件，以便及早開工，甲○○情急之下，為向金晏公司敷衍已在申請，竟於
    八十九年七月一日，在其基隆市○○路四十二之一號五樓青鋐公司辦公室內，以
    電腦自行列印基隆市環境保護局之公文，其上偽載發交單位為基隆市環境保護局
    ，受文者為茂泰公司，發文日期為八十九年七月一日，發文字號為（八九）基環
    掩字第０二七０七號，內容偽載為基隆市政府環境保護局同意茂泰公司將廢棄土
    將廢棄土運進天外天垃圾衛生掩埋場，供作覆土之用；其更將基隆市環境保護局
    所發另案公文上局長葉景棟之條戳影印剪下，拼貼而影印，而偽造上述公文書；
    完成後，再行使而傳真予不知情之金晏公司；未料，金晏公司將之傳真予春明公
    司，春明公司再傳真予綠太環境工程技師事務所，作為撰寫污染防治計畫書之附
    件，並於八十九年七月七日，以春明公司之名義，將該計劃書向基隆市環境保護
    局申請核備，足以生損害於基隆市環保局。惟經基隆市環保局審核時，經審查人
    陳麗珍發現該公函係偽造，進而查悉上情。
二、案經法務部調查局基隆市調查站移送台灣基隆地方法院檢察署檢察官偵查起訴。
    理      由
一、右揭事實業據被告甲○○坦承不諱，核與證人即青鋐公司負責人許文忠、金晏公
    司負責人黃俊雁、春明公司負責人吳春枰、茂泰公司負責人李美珍、綠太環境工
    程技師事務所負責人倪振鴻、基隆市環境保護局職員陳麗珍所述之情節相符，並
    有前述影印偽造之公文一紙在卷可稽，足見其自白與事實相符，可以採信，其犯
    行洵堪認定。
二、核被告所為，係犯刑法第二百十六條、第二百十一條之行使偽造公文書罪。被告
    偽造署押，係偽造公文書之部分行為；其偽造公文書後進而行使，其偽造之低度
    行為，應為行使之高度行為所吸收，均不必另論。
三、其次，刑事立法上之「法益原則」要求任何行為要加以犯罪化，必因其法益受到
    侵害或危險。蓋刑事立法之核心，在於其所保護之法益。刑法之任務，在於法益
    之保護。無法益保護，無刑法可言；亦即無法益受到侵害或危險，則無施以刑罰
    之必要。行為如未造成「法益侵害」或「法益危險」，則無將之犯罪化之必要。
    在法益侵害，為實害犯；在法益危險，為危險犯。再者，法益本身依其價值評價
    之強度，而呈現法益位階。生命、身體、自由、名譽、財產五者，按其順序，而
    高低位階化。生命法益最高，其次身體法益，其次自由法益，其次名譽法益，而
    財產法益最低。此五種傳統法益，稱之為「個人法益」。至於個人法益以外之「
    一般法益」或「團體法益」，亦必須其與個人法益具有關連性者，始得為刑法所
    保護之法益。預備犯乃危險犯，亦即行為人之預備行為造成法益危險，雖未至著
    手，即未至法益侵害，亦立法加以犯罪化。查其原因無他，以其對最高位階之生
    命法益造成危險，例如刑法之有預備殺人罪、預備強盜罪、預備擄人勒贖罪，均
    因其故意行為已造成「生命」法益之危險；否則，各該罪即無設預備犯之必要。
    如係單純對身體、自由、名譽、財產等法益危險之故意行為，並未加以犯罪化而
    設預備犯。蓋法益之功能，在刑法上有二：一為決定刑罰必要性；二為使得處刑
    合理性。前者，有法益保護之必要性，始得加以犯罪化；後者，其法定刑之刑罰
    種類及其刑度輕重，必須與其所保護之法益具有相當性。有「入刑化」之必要時
    ，始得賦予該刑種；具有相當性時，始得為該級刑度之訂定。申言之，必須與其
    法益位階為合理而相當之規範，以免產生不合理之法定刑。依前者，可以導出一
    基本刑事立法原則，即「無法益損害，即無刑罰」原則。否則，立法者任意行使
    其刑罰權之結果，勢必使得刑事法充斥無法益之犯罪。如此，隨意加以犯罪化，
    輕易動用刑罰，實與刑罰「最後手段原則」有違。查偽造、變造文書各罪，傳統
    法益論者認為侵害社會法益，惟新法益論者認為社會法益抽象而難以理解，故依
    一般法益之觀點加以審查，以察其與個人法益有關連性。單純偽造或變造文書而
    未行使，並不足以對個人法益造成任何侵害，亦即單純偽造或變造之行為並無法
    益危險存在。例如本件偽造公文書如不行使，尚不足以造成任何法益侵害。因此
    ，單純偽造或變造文書之行為，而予以犯罪化，欠缺合理性，並不足取。其次，
    偽造或變造後進而行使之行為，論者推衍所及者，或為詐財，或為騙色，對於他
    人之身體、自由、名譽或財產，或造成侵害，或造成危險。不過，依司法實務經
    驗觀之，此類犯罪經常伴隨其他犯罪如詐欺等，常屬其他犯罪之方法行為；依其
    他犯罪而論處，已足以達成法益保護之目的，則行使偽造文書各罪之除罪化，似
    可加以考慮。退而言之，若認為行使偽造或變造文書之屬於犯罪行為，尚不違國
    民情感，至少單純偽造或變造文書之行為，實無繼續留存之必要。綜上，依本案
    觀之，行使偽造公文書，不過個人法益之危險犯而已。
四、復次，刑法第五十九條規定，犯罪情狀可憫恕者，得酌量減輕其刑。該條乃立法
    時所設定有限度之立法權授與或讓與，用以調和個案，以符合平均正義。適用之
    ，並無違背權力分立原則，絕無侵害立法權之虞。該條之所謂「情狀」，包括法
    官量刑時所應考量之各種情狀。真正犯罪即有法益侵害之犯罪，若得適用該條酌
    減，非真正犯罪即無法益侵害之犯罪，更無不予適用之理由。雖有謂該條所謂可
    憫恕者，必須客觀上值得同情，量處最低度刑仍嫌過重者，始足當之；然則，輕
    責任之行為而將受重刑處罰，如非情輕法重，何謂情輕法重？如非可憫恕，何謂
    可憫恕？何況，若有情輕法重之情形，裁判時本有刑法第五十九條酌量減輕其刑
    之適用，亦經司法院大法官會議以釋字第二六三號而解釋在案。個案是否情輕法
    重，法官固有斟酌權，惟若斟酌結果確是情輕法重，適用該條減刑即是義務，並
    非裁量權。如同量刑一般，在法定刑範圍內，固是法官之裁量權，惟斟酌結果，
    輕所當重，輕所當輕，使被告得到符合罪責之刑罰，其刑度之量定即是法官之義
    務，並非裁量權，蓋依罪刑相當原則，被告並無接受額外或過量處罰之義務。何
    況，依人性尊嚴原則，尊重及保障人性尊嚴，乃行政、立法、司法之機關之義務
    ，並非權利。量刑如應適用刑法第五十九條而不適用，乃法官違背憲法義務。其
    判決乃合法而違憲之判決。再者，最高法院亦認「適用第五十九條酌量減輕其刑
    時，並不排除第五十七條所列舉十款事由之審酌」（最高法院七十年五月十六日
    七十年度第六次刑事庭長會議決議參照）。觀之刑法第五十七條已將「犯罪所生
    之危險或損害」一項列於第九款。本案既未對他人之法益造成侵害，自無不適用
    刑法第五十九條而予減輕其刑之理由，本院乃依職權適用之。其次，刑事司法上
    之「罪刑相當原則」要求法官在量刑時，應依法益之位階，重所當重，輕所當輕
    ，必使罪得其刑而刑當其罪；不得重罪而輕判，或輕罪而重判；期使責任與刑罰
    得以相適應，而具有相當性。地藏十輪經（第三卷）云：「若犯重罪，應重治罰
    ；若犯中罪，應中治罰；若犯輕罪，應輕治罰；令其慚愧，懺悔所犯。」其此之
    謂也！為此，本院審酌被告之品行、生活狀況、智識程度、犯罪之動機、目的、
    犯罪所生之危害、犯罪後之態度等一切情狀後，特別考量其並無不法意圖存乎其
    間，認為量刑處最低度刑之有期徒刑一年仍嫌過重，故依刑法第五十九條而酌減
    其刑，並認為量處如主文第一項所示之自由刑，已足使其罪刑相當，爰宣告之，
    以示儆懲。再者，被告未曾受有期徒刑以上刑之宣告，有台灣高等法院被告全國
    前案紀錄表及台灣高等法院檢察署刑案紀錄簡覆表附卷可稽；其僅因一時失慮，
    致犯本案，經此次偵查、審判程序後，當能知所警惕，信無再犯之虞，本院認為
    前開對其宣告之刑，以暫不執行為適當，爰予宣告緩刑二年，以啟自新。
五、偽造如主文第二項所示之公文一件，係供犯罪所用，且為被告所有，業據被告供
    明，應予宣告沒收。
六、據上論斷，應依刑事訴訟法第二百九十九第一項前段、刑法第二百十六條、第二
    百十一條、第七十四條第一款、第三十八條第一項第二款而判決如主文。
本案經檢察官黃士元到庭執行職務。
中      華      民      國    九十      年      四      月      十六    日
                                    台灣基隆地方法院刑事庭
                                        法  官  陳  志  祥
右正本證明與原本無異。
對於本判決如有不服，應於收受送達後十日內，向本院提出上訴書狀，上訴於台灣高
等法院，並應按他造當事人之人數附具繕本。
中      華      民      國    九十      年      四      月    二十三    日
                                        書記官  陸  清  敏
附錄：
刑法第二百十一條：
偽造、變造公文書，足以生損害於公眾或他人者，處一年以上七年以下有期徒刑。
刑法第二百十六條：
行使第二百十條至第二百十五條之文書者，依偽造、變造文書或登載不實事項或使登
載不實事項之規定處斷。
附表（偽造基隆市環保局公文）：


司法院資訊處製作；財團法人民間司法改革基金會備份。
